【裁判字號】    88,訴,1449
【裁判日期】    890229
【裁判案由】    偽造文書等
【裁判全文】
臺灣臺北地方法院刑事判決                        八十八年度訴字第一四四九號
    公  訴  人  臺灣臺北地方法院檢察署檢察官
    被      告  甲○○
    選任辯護人  蘇衍維
右列被告因偽造文書等案件，經檢察官提起公訴（八十八年度偵字第三九九三號），
本院判決如左：
    主      文
甲○○連續行使偽造私文書，足以生損害於他人，處有期徒刑捌月；緩刑參年。
如附表二、三所示偽造之印文及署押均沒收。
扣案如附表四編號一所示之變造江軍逸國民身分證上「甲○○」照片（即變造部分）
壹枚，扣案如附表四編號二、三號及編號五至七號所示之物均沒收。
    事      實
一、甲○○於如附表一所示之時、地，因見如附表一所示被害人所有之身分證各一枚
    遺落於該處，竟基於意圖為自己不法所有之概括犯意，連續將之侵占據為己有。
    嗣因其投資股票失利，為免遭家人責罵，擬將其名下之股票轉入他人帳戶，竟基
    於行使變造特種文書及行使偽造私文書之概括犯意，先於同年十二月初某日，在
    台北縣板橋市○○街一七二號三樓住處，將拾獲之李貴華身分證上原有照片撕下
    ，換貼自己之照片，再加以護貝而變造之，足以生損害於李貴華及戶政機關對身
    分管理之正確性。並於同年十二月十六日，在台北市○○○路○段某刻印店內利
    用不知情之成年男子偽刻李貴華之印章一枚；旋於同日持前揭變造之李貴華身分
    證及偽刻之李貴華印章，至台北市○○路一六八號四樓三陽證券股份有限公司永
    吉分公司（下稱三陽證券公司）偽造如附表二編號一、二號所示李貴華之開戶申
    請書後，持之聲請開設李貴華之三陽證券公司證券帳戶（帳號00000000
    000號）及中國信託商業銀行股份有限公司松山分行（下稱中信商銀松山分行
    ）活期儲蓄存款帳戶（帳號0000000000000號）而加以行使，足以
    生損害於李貴華、三陽證券公司對證券戶管理之正確性及中信商銀松山分行對存
    款管理之正確性。嗣甲○○於同年月十七日（即翌日）買進時值新台幣（下同）
    一百零九萬三千五百五十六元之中興票券股票六十張（其中股款一百零九萬二千
    元，手續費一千五百五十六元），渠因其原有寶來證券公司帳戶之股票未及賣出
    ，一時資金不足，無法完成交割，即向三陽證券公司之總經理乙○○借款，乙○
    ○向不知情之友人楊子江借款後旋於同年十二月十九日將上開款項存入前開李貴
    華之中信商銀松山分行活期儲蓄存款帳戶，惟甲○○因其急需用錢，數度聯絡乙
    ○○未果，即於同年月十八日至中信商銀松山分行偽造如附表二編號三所示之申
    請書並持之申請辦理銀行活期儲蓄存款帳戶及印章變更，並於同年月二十一日以
    其偽造如附表二編號四所示之取款憑條持之自該帳戶提領一百零五萬元（此部分
    尚不涉及詐欺罪，詳如後述），其後更於同年月二十四日將前揭變造之李貴華身
    分證在台北縣板橋市○○路某處丟棄。嗣甲○○基於同前行使變造特種文書及行
    使偽造私文書之概括犯意，於八十八年一月十二日在其上揭住處，以相同之方法
    變造江軍逸之身分證，足以生損害於江軍逸及戶政機關對身分管理之正確性；再
    於八十八年一月二十九日，在台北縣板橋市○○路上某刻印店內利用不知情之成
    年男子偽刻江軍逸之印章二枚後，旋於同年月三十日（翌日）持前揭變造之江軍
    逸身分證及偽刻之江軍逸印章，至台北市○○○路○段二一六號二樓大順綜合證
    券股份有限公司大安分公司（下稱大順證券公司），偽造如附表三編號一、二號
    所示江軍逸之開戶申請書後，持之聲請開設江軍逸之大順證券公司證券帳戶（帳
    號0000000號）及彰化商業銀行大安分行（下稱彰銀大安分行）之活期儲
    蓄存款帳戶（帳號00000000000000號）而加以行使，足以生損害
    於江軍逸、大順證券公司對證券戶管理之正確性及彰銀大安分行對存款管理之正
    確性。嗣於八十八年二月三日下午一時四十分許，在台北市○○○路○段二一六
    號二樓大順證券公司大安分公司內為警查獲，並扣得如附表四所示之物。
二、案經乙○○訴由台北市政府警察局大安分局報請台灣台北地方法院檢察署檢察官
    偵查起訴。
    理      由
一、右揭事實，迭據被告甲○○於警訊、偵訊及本院審理中坦承不諱，核與告訴人即
    三陽證券公司經理乙○○指訴情節相符，復據被害人李貴華、江軍逸、陳添旺於
    警訊中指述綦詳，並經大順證券公司大安分公司營業員陳美華於偵查中證述明確
    ；又有三陽證券股份有限公司八十八年十二月十日（八八）陽結函字第０三六號
    函暨檢附之文件、中國信託商業銀行股份有限公司八十八年十二月四日松發字第
    一０六號函暨檢附之文件、大順綜合證券大安分公司八十八年十二月一日（八八
    ）順安字第三八號函暨檢附之文件、彰化商業銀行大安分行八十八年十二月九彰
    安字第二五九一號函暨檢附之文件附卷足稽及如附表四之物扣案可佐。本件事證
    明確，被告侵占遺失物、行使變造特種文書、行使偽造私文書之犯行已堪認定，
    應予依法論科。
二、被告甲○○將李貴華、江軍逸身分證上之原有照片撕下，換貼自己照片，再加以
    護貝而變造該身分證，已足以生損害於李貴華、江軍逸及戶政機關對身分管理之
    正確性；復持該變造身分證、盜刻之李貴華印章及江軍逸印章，偽造李貴華及江
    軍逸之開戶申請書持向三陽證券公司、中信商銀松山分行、大順證券公司、彰銀
    大安分行聲請開設李貴華、江軍逸之證券帳戶及活期儲蓄存款帳戶，嗣後再至中
    信商銀松山分行偽造申請書辦理銀行帳戶、印章變更，並填寫取款憑條自該帳戶
    提領款項，其行使變造特種文書及行使偽造私文書之行為已足使三陽證券公司、
    中信商銀松山分行、大順證券公司、彰銀大安分行誤信其為李貴華、江軍逸本人
    而接受其設立帳戶，自足生損害於李貴華、江軍逸、三陽證券公司及大順證券公
    司對證券戶管理之正確性暨中信商銀松山分行及彰銀大安分行對存款管理之正確
    性。核被告甲○○所為，係犯刑法第三百三十七條之侵占遺失物罪、第二百十六
    條、第二百十二條之行使變造特種文書罪及第二百十六條、第二百十條行使偽造
    私文書罪。其利用不知情之成年刻印人員偽刻李貴華、江軍逸之印章，為間接正
    犯。其偽造印章、印文，係偽造私文書之部分行為；其變造特種文書、偽造私文
    書後進而行使，變造特種文書、偽造私文書之低度行為均為行使之高度行為所吸
    收，均不另論罪。被告於三陽證券公司櫃臺處同時交付如附表二編號一、二號所
    示偽造之私文書，暨其後於大順證券公司櫃臺處同時交付如附表三編號一、二號
    所示偽造之私文書，均係一行使行為同時觸犯構成要件相同之罪名，為同種想像
    競合犯，僅論以一行使偽造私文書罪。再被告先後多次侵占遺失物、行使變造特
    種文書及行使偽造私文書之犯行，均時間緊接，觸犯構成要件相同之罪名，顯係
    基於概括犯意而為之，應依連續犯規定論以一罪，並加重其刑。又渠所犯之侵占
    遺失物罪、行使變造特種文書罪及行使偽造私文書三罪間有方法結果之牽連關係
    ，應依刑法第五十五條之規定，從一重之行使偽造私文書罪處斷。公訴人對於被
    告行使變造特種文書部分，雖疏引起訴法條，惟起訴書之犯罪事實欄中已載明該
    犯罪事實，本院自應予以審理，附此敘明。爰審酌被告犯罪之動機、目的、手段
    、次數、品行、所生危害暨犯罪後態度良好，已坦承犯行等一切情狀，量處如主
    文所示之刑，以資懲儆。末查被告前未曾受有期徒刑以上刑之宣告，有台灣高等
    法院檢察署刑案紀錄簡覆表一紙在卷可稽，事後復已坦承犯行，深具悔意，信經
    此教訓後，應知警惕而無再犯之虞，本院因認對其所宣告之刑，以暫不執行為適
    當，爰併宣告緩刑三年，以勵自新。
三、如附表二、三所示之文件因已交付三陽證券公司、中信商銀松山分行、大順證券
    公司、彰銀大安分行而為該等公司所有，惟其上偽造之印文、署押暨扣案如附表
    四編號二、三號所示之印章，均應依刑法第二百十九條之規定沒收之。扣案如附
    表四編號一所示江軍逸身分證上之被告照片一枚（即變造部分），為被告所有供
    犯罪所用之物，應依刑法第三十八條第一項第二款沒收；扣案如附表四編號五至
    七號所示之物，為被告所有因犯罪所得之物，應依刑法第三十八條第一項第三款
    沒收，其上之印文爰不再為重複沒收之諭知。至扣案如附表四編號四所示之物，
    雖為被告所有，惟非供犯罪所用所得之物；再變造李貴華身分證上之照片一枚，
    雖為被告所有供犯罪所用之物，惟被告既已將之丟棄，復無其他事證證明尚未滅
    失，爰均不宣告沒收，附此敘明。
四、（一）公訴意旨另以：被告甲○○明知其並無償債能力，於八十七年十二月十七
          日買進時值一百零九萬元之中興票券股票六十張後，向三陽證券公司之經
          理即告訴人乙○○佯稱其資金不足，無法完成交割，要求告訴人先行代墊
          ，其則將李貴華之銀行帳戶存摺、印章交由告訴人保管以為擔保，告訴人
          不疑有他，乃於同年月十九日將同額款項存入前開李貴華之銀行帳戶，嗣
          被告隨即於同年月十八日賣出前開票券，並於同日下午至中信商銀松山分
          行辦理李貴華銀行存摺、印章變更以供詐領賣出股款之用，嗣於同年月二
          十一日自前開李貴華之銀行帳戶提領賣出票券之股款一百零八萬元，因認
          被告涉有刑法第三百三十九條第一項詐欺取財之罪嫌云云。
    （二）按犯罪事實應依證據認定之，無證據不得推定其犯罪事實。又不能證明被
          告犯罪者，應諭知無罪之判決，刑事訴訟法第一百五十四條、第三百零一
          條第一項分別定有明文。次按刑事訴訟法上所謂認定犯罪事實之證據，係
          指足以認定被告確有犯罪行為之積極證據而言，該項證據自須適合於被告
          犯罪事實之認定，始得採為斷罪資料；如未能發現相當證據，或證據不足
          以證明，自不能以推測或擬制之方法，以為裁判之基礎。又刑法第三百三
          十九條第一項詐欺罪之成立，以意圖為自己或第三人不法所有，以詐術使
          人將本人或第三人之物交付為要件，苟缺其一，即無成立詐欺罪之可能。
          再所謂以詐術使人交付，必須被詐欺人因其詐術而陷於錯誤，若其所用方
          法，不能認為詐術，亦不致使人陷於錯誤，即不構成該罪，最高法院二十
          九年上字第三一○五號、四十年臺上字第八六號、四十六年臺上字第二六
          ○號分別著有判例可資參照。
    （三）訊據被告甲○○堅決否認有詐欺之犯行，辯稱：因一時缺錢，方將該中信
          商銀松山分行之帳戶辦理掛失、變更，並無詐欺之意圖，且伊於八十八年
          十二月十八日辦理變更前已與告訴人乙○○聯絡請其寬限幾天，告訴人稱
          要詢其朋友之意見，嗣後伊再試圖與告訴人聯絡，已聯絡不上，但於辦理
          變更後即馬上與告訴人聯絡還錢事宜等語。經查，告訴人乙○○於本院審
          理中陳稱：「（問：除了請你代墊錢的事被告與你聯絡外，之後有無再與
          你聯絡？）有，他於錢領走以後，於十二月二十一日下午他有打電話給我
          ，請我寬限幾天，他會還我。」、「（問：被告有無向你解釋何以去變更
          印章、存摺？）有，他當時說他有票要軋，急需用這筆錢，並說他一定會
          還我錢」、「（問：八十七年十二月二十一日被告請求你寬限幾天後多久
          再與你談還款的事？）之後一直有與我在談」、「（問：八十七年十二月
          十八日下午被告有打電話請你寬限幾天？）有」等語（見本院八十九年一
          月十一日訊問筆錄），與被告前揭所辯，互核一致；況被告積欠告訴人之
          款項已於八十八年八月中還清，業據告訴人供陳在卷，復有協議書一份附
          卷可按，尤見被告於八十七年十二月十八日雖因急需款項而將中信商銀松
          山分行之存摺、印章辦理變更，嗣後並將款項加以提領，惟其主觀上確無
          為自己不法所有之意圖，客觀上復無施用詐術之情，揆諸前揭說明，其所
          為尚與刑法第三百三十九條第一項之詐欺取財罪之構成要件有間，自難令
          其負詐欺之罪責。此外，復查無其他積極證據足資證明被告於借款及變更
          中信商銀松山分行之印鑑、存摺時即有不法所有之意圖暨施用詐術之犯行
          ，不能證明其犯罪，本院本應為其無罪判決之諭知，惟公訴意旨既認此部
          分與前開論罪之部分具有牽連犯之裁判上一罪關係，爰不另為無罪之諭知
          ，附此敘明。
據上論斷，應依刑事訴訟法第二百九十九條第一項前段，刑法第五十六條、第二百十
六條、第二百十條、第二百十二條、第三百三十七條、第五十五條、第七十四條第一
款、第二百十九條、第三十八條第一項第二款、第三款，罰金罰鍰提高標準條例第一
條前段，判決如主文。
本案經檢察官馮成到庭執行職務。
中      華      民      國       八十九      年    二    月    二十九   日
                                      臺灣臺北地方法院刑事第四庭
                                          法  官  黃  紹  紘
右正本證明與原本無異
如不服本判決應於送達後十日內向本院提出上訴狀
                                          書記官  劉  新  怡
中      華      民      國       八十九      年    三    月      四     日
附錄本案論罪科刑所犯法條全文
刑法第二百十六條
行使第二百十條至第二百十五條之文書者，依偽造、變造文書或登載不實事項或使登
載不實事項之規定處斷。
刑法第二百十條
偽造、變造私文書，足以生損害於公眾或他人者，處五年以下有期徒刑。
刑法第二百十二條
偽造、變造護照、旅券、免許證、特許證及關於品行、能力、服務或其他相類之證書
、介紹書，足以生損害於公眾或他人者，處一年以下有期徒刑、拘役或三百元以下罰
金。
刑法第三百三十七條
意圖為自己或第三人不法之所有，而侵占遺失物、漂流物或其他離本人所持有之物者
，處五百元以下罰金。


司法院資訊處製作；財團法人民間司法改革基金會備份。
